ACORDAO-COMPLETO-2438082

ACÓRDÃO 3168/2020 ATA 45/2020 - PLENÁRIO

VISTOS, relatados e discutidos estes autos de relatório de auditoria de conformidade, realizada com o objetivo de verificar o processo de contratação de FPSO (Floating Production Storage and Offloading) no módulo 3 do Projeto de Desenvolvimento da Produção do campo de Mero no polígono do Pré-Sal (Bacia de Santos) , em seus aspectos legais, econômicos, orçamentários, técnicos e de gestão,
ACORDAM os Ministros do Tribunal de Contas da União, reunidos em sessão do Plenário em:
9.1. dar ciência à Petrobras, com fundamento no art. 9º, inciso I, da Resolução-TCU 315, de 2020, que:
9.1.1. a metodologia atualmente adotada para cálculo da TDS possibilita a obtenção de orçamentos defasados da realidade das propostas apresentadas pelas licitantes e, em último caso, pode ser a causa de propostas supervaloradas que extrapolem o valor da Taxa Diária Total de referência, gerando risco de atraso no processo de contratação e cronograma do projeto;
9.1.2. há a necessidade de subdividir o item "III.A - Manutenção da UEP" do DFP da TDA em quatro subitens: i) Manutenção de equipamentos estáticos; ii) Manutenção de equipamentos rotativos; iii) Integridade; e iv) Inspeção) , conforme previsto no padrão PE-2SRG-00021, a fim de conferir maior objetividade ao julgamento das propostas das licitantes;
9.2. dar ciência à Petrobras, com fundamento no art. 9º, inciso II, da Resolução-TCU 315, de 2020, que a metodologia atualmente adotada para cálculo da TDS, desprovida de qualquer parcela da TDM ou mesmo pessoal para executar função preventiva e rotineira, possibilita a obtenção de orçamentos defasados da realidade das propostas apresentadas pelas licitantes e em último caso pode ser a causa de propostas supervaloradas que extrapolem o valor da Taxa Diária Total de referência, gerando risco de (i) atraso no processo de contratação e cronograma do projeto; (ii) mácula à legislação aduaneira - a qual exige que a prestação de serviços em território nacional seja realizada por empresa nacional -; e (iii) recebimento de autos de infrações fiscais e tributárias por parte da Receita Federal;
9.3. confirmar a classificação proposta no aplicativo "Classificação de peças do e-TCU com restrição de acesso" sobre o relatório de auditoria acostado na peça 63, em decorrência do sigilo legal aposto sobre as informações constantes dos parágrafos 9, 14, 15, 28, 32, 33, 37, 38, 39, 40, 41, 42, 43, 44, 45, 49, 50, 51, 54, 64 e 103, da figura 1 e dos apêndices "C", "D", "E", "F" e "G", bem como fazer incidir a classificação ali proposta sobre as peças e papéis de trabalho deste processo, de modo que a concessão de vistas e cópias destes autos sejam feitas de acordo com as restrições ou permissões constantes do aplicativo;
9.4. dar ciência desta deliberação à Comissão Mista de Planos, Orçamentos Públicos e Fiscalização do Congresso Nacional; e
9.5. arquivar este processo.

Auditoria realizada com o objetivo de verificar o processo de contratação de FPSO (Floating Production Storage and Offloading) no módulo 3 do Projeto de Desenvolvimento da Produção do campo de Mero no polígono do Pré-Sal (Bacia de Santos), em seus aspectos legais, econômicos, orçamentários, técnicos e de gestão.

Petróleo Brasileiro S.A.

3. Responsável: Roberto da Cunha Castello Branco, Presidente (CPF XXX.389.097-XX).

13.1. Ministros presentes: José Mucio Monteiro (Presidente), Walton Alencar Rodrigues, Benjamin Zymler, Augusto Nardes, Aroldo Cedraz, Raimundo Carreiro, Ana Arraes, Bruno Dantas e Vital do Rêgo.
13.2. Ministros-Substitutos presentes: Augusto Sherman Cavalcanti (Relator), Marcos Bemquerer Costa, André Luís de Carvalho e Weder de Oliveira.

AUGUSTO SHERMAN

Transcrevo o relatório de auditoria elaborado pela equipe da SeinfraPetróleo, que recebeu o endosso dos dirigentes da unidade (peças 63/65) .	
"1. Trata-se de relatório de auditoria de conformidade, realizada no período de 29/4/2020 a 31/7/2020, com o objetivo de verificar a conformidade do processo de contratação de FPSO (Floating Production Storage and Offloading) no módulo 3 do Projeto de Desenvolvimento da Produção do campo de Mero no polígono do Pré-Sal (Bacia de Santos) , em seus aspectos legais, econômicos, orçamentários, técnicos e de gestão.
O objeto da fiscalização foi a contratação do FPSO do empreendimento de Desenvolvimento da Produção (DP) do campo de Mero 3. Segundo as informações constantes do Plano de Negócios e Gestão (PNG) 2019-2023 da Petrobras, o empreendimento consiste na implantação de um sistema de produção de petróleo do tipo FPSO afretado com capacidade nominal de processamento de até 180 mil bpd (barris por dia) de óleo.
A escolha do objeto de auditoria partiu da aplicação de metodologia de seleção de objetos de controle, elaborada pela SeinfraPetróleo no âmbito do TC Processo 033.962/2017-0, com base em informações constantes no PNG 2019-2023. Assim, devido à fase em que se encontra no ciclo de vida de projetos, fase licitatória, ainda sem contratos assinados, a fiscalização do empreendimento é oportuna e tempestiva.
A partir do objetivo da fiscalização, delimitou-se o escopo formulando-se quatro questões de auditoria: i) a composição da Taxa Diária de Serviços (TDS) do FPSO está devidamente segmentada e fundamentada de acordo com os normativos da Petrobras? ii) o método de cálculo do reajuste do Contrato de Prestação de Serviços está devidamente fundamentado, com percentuais reajustáveis compatíveis com a estrutura dos custos e sendo refletido de forma correta na respectiva cláusula do contrato? iii) a composição e a alocação da Taxa Diária de Manutenção como parte da Taxa Diária de Afretamento (TDA) está coerente com os normativos aplicáveis? e iv) a nova estrutura do Demonstrativo de Formação de Preço (DFP) trouxe maior detalhamento em relação aos DFP de licitações anteriores (Búzios 5, Mero 2) ?
As análises empreendidas pela equipe de auditoria culminaram em dois achados: i) A metodologia adotada para cálculo da TDS apresenta oportunidades de melhoria, suportada por estudos técnicos formalizados, que mitiguem a possibilidade de obtenção de orçamentos referenciais sub ou sobreavaliados; ii) indícios de irregularidade na alocação da Taxa Diária de Manutenção.
Por fim, cumpre registrar que o relator do presente processo é o Exmo. Ministro-substituto Augusto Sherman. Para a definição do relator foi realizado sorteio de relatoria, com base na Resolução-TCU 280/2016, artigos 8º a 11 e 42.
I.1. Importância socioeconômica 
O projeto de Desenvolvimento da Produção (DP) de Mero 3, na Bacia de Santos, visa incrementar a produção de óleo em 700 milhões de barris (MMbbl) até dez/2046 (22,5 anos de contrato do FPSO) , com início de produção previsto para junho/2024 e pico de produção de óleo previsto de cerca de 170 mil bpd (barris por dia) em 2025. Para tanto, está prevista a instalação de um FPSO afretado com capacidade de processamento de 180 kbpd e 12 MM m3/d de gás, interligado a 16 poços, sendo 8 produtores de óleo e 8 injetores WAG (water alternating gas, na sigla em inglês para água alternada com gás) .
A produção de Mero 3 seguirá as regras do regime de partilha de produção na área do Pré-Sal. O Consórcio é formado por: Petrobras (operadora) , com participação de 40%; Shell Brasil Petróleo Ltda., com participação de 20%; Total E&P do Brasil Ltda., com participação de 20%; CNODC Brasil Petróleo e Gás Ltda., com participação de 10%; e CNOOC Petroleum Brasil Ltda., com participação de 10%.
 (...) 
Introdução 
I.2. Deliberação que originou o trabalho
Em cumprimento ao Despacho de 13/4/2020 do Ministro-substituto Augusto Sherman (TC Processo 015.391/2020-5) , realizou-se a auditoria na Petróleo Brasileiro S.A., no período compreendido entre 29/4/2020 e 31/7/2020.
A razão que motivou esta auditoria foi a tempestividade da fiscalização do procedimento de contratação de unidade estacionária de produção do tipo FPSO, para operar no Módulo 3, do campo de Mero, localizado no pré-sal da Bacia de Santos.
I.3. Visão geral do objeto
Inicialmente, cumpre destacar que conceitos de E&P e informações sobre o regime de partilha aplicável ao caso sob análise constam no Apêndice C.
O objetivo principal do projeto Mero 3 é o desenvolvimento da produção da área sul do Campo de Mero, que por sua vez situa-se na região noroeste do bloco de Libra (1.547 km²) , localizado na Bacia de Santos, em lâmina de água variando de 1.800 a 2.200 metros (Figura 1) .
Figura 1 - Mapa de Localização
 (...) 
Fonte: Relatório EVTE Fase II (Evidência 2, p. 10) 
 (...) 
 (...) 
Cumpre ainda destacar que as informações contidas neste relatório estão traduzidas em números relativos e não detalhados, devido ao sigilo solicitado pela Petrobras. A documentação do empreendimento de Mero 3 encaminhada ao Tribunal de Contas da União contém informações sensíveis aos interesses comerciais da Companhia, cuja divulgação poderia afetar os acionistas. Para tais informações, será proposto o sigilo. No mesmo sentido, os papéis de trabalho utilizados na análise empreendida durante a auditoria encontram-se arquivados nesta Secretaria.
I.4. Objetivo e questões de auditoria
A presente auditoria teve por objetivo verificar a conformidade do processo de contratação de FPSO no módulo 3 do Projeto de Desenvolvimento da Produção do campo de Mero, em seus aspectos legais, econômicos, orçamentários, técnicos e de gestão.
Há que se registrar que este trabalho se insere dentro de uma estratégia maior das fiscalizações empreendidas por esta unidade técnica no setor de exploração e produção de petróleo (setor cujas peculiaridades são descritas no Apêndice C) , tendo várias vertentes, como análises de viabilidade técnica e econômica dos empreendimentos, da alocação de recursos pela companhia entre esses empreendimentos e de estimativas de custos, dentre outras.
Da própria vertente de estimativas de custos pode-se dizer que merece uma estratégia particular, cabendo tanto ações de controle de caráter geral quanto particulares. Nesse sentido,  deve-se mencionar que foi recentemente concluída, no TC Processo 022.526/2019-6, fiscalização que englobou os procedimentos de elaboração de estimativa de custos, normatizados e executados pelas equipes técnicas da Petrobras, compreendendo as estimativas de custos desenvolvidas para suportar tanto os EVTE quanto os processos de contratação, em diversos objetos (bens, materiais, serviços etc) , das disciplinas em que se divide projetos de investimento de desenvolvimento e produção no setor de E&P, quais sejam, poços, instalações submarinas e instalações de superfície.
Devido à limitação de extensão de escopo, aquela fiscalização excluiu as análises das estimativas de custo de afretamento de instalações de superfície na finalidade orçamentação referencial, informando-se, contudo, que essas partes seriam visitadas em futuros trabalhos planejados para serem realizados pela SeinfraPetróleo. Como pode ser visto em maiores detalhes no Apêndice D, para se avaliar os custos de um afretamento, há que considerar dois grandes conceitos, o de taxa diária de afretamento (TDA) e taxa diária de serviços (TDS) .
Assim, e utilizando-se do caso concreto do campo de Mero 3, a presente auditoria tem como objetivo verificar os itens de TDS da orçamentação referencial para contratação de uma unidade de superfície. Há outra fiscalização em curso, no TC Processo 016.939/2020-4, em que serão analisados os itens da TDA. 
Nesse contexto, a partir do objetivo e do escopo delimitado do trabalho, e a fim de avaliar em que medida os recursos estão sendo aplicados de acordo com a legislação, normativos e padrões internos da Petrobras pertinentes, formularam-se as questões adiante indicadas:
Questão 1: A composição da Taxa Diária de Serviços (TDS) do FPSO está devidamente segmentada e fundamentada de acordo com os normativos da Petrobras?
Questão 2: O método de cálculo do reajuste do Contrato de Prestação de Serviços está devidamente fundamentado, com percentuais reajustáveis compatíveis com a estrutura dos custos e sendo refletido de forma correta na respectiva cláusula do contrato?
Questão 3: A composição e a alocação da Taxa Diária de Manutenção como parte da TDA estão coerentes com os normativos aplicáveis?
Questão 4: A nova estrutura do Demonstrativo de Formação de Preço (DFP) trouxe maior detalhamento em relação aos DFP de licitações anteriores (Búzios 5, Mero 2) ?
I.5. Metodologia utilizada
Os trabalhos foram realizados em conformidade com as Normas de Auditoria do Tribunal de Contas da União (Portaria-TCU 280, de 8 de dezembro de 2010, alterada pela Portaria-TCU 168 de 30 de junho de 2011) e com observância aos Padrões de Auditoria de Conformidade estabelecidos pelo TCU (Portaria-Segecex n. 26 de 19 de outubro de 2009) .
Durante a fase de planejamento da auditoria, foram analisados documentos referentes à aprovação da Fase II e documentos elaborados durante a Fase III, entre eles o orçamento referencial da licitação. 
Na fase de execução da fiscalização, a equipe realizou auditoria telepresencial e participou de apresentações dos responsáveis da Petrobras no empreendimento de Mero 3, que tratou da cronologia do projeto, os principais componentes e atores envolvidos. Também foram apresentados os fluxos de trabalho de orçamentação para a estimativa de custo da Taxa Diária de Serviço (TDS) , a cláusula de reajustamento dos contratos de prestação de serviços de operação nos projetos de E&P da Petrobras e a composição e o regramento da Taxa Diária de Manutenção (TDM) .
I.6. Limitações inerentes à auditoria
Não foram impostas limitações aos procedimentos e exames técnicos empreendidos pela equipe de auditoria.
I.7. Volume de recursos fiscalizados
O volume de recursos fiscalizados alcançou o montante de US$ 11,7 milhões (onze milhões e setecentos mil dólares) ou R$ 51 milhões (cinquenta e um milhões de reais) , considerando-se o câmbio de R$ 4,35 por dólar americano utilizado pela Petrobras na elaboração do orçamento referencial. 
 (...) 
I.8. Benefícios estimados da fiscalização 
Os principais benefícios potenciais propostos da presente fiscalização são: i) o aprimoramento e a consolidação do procedimento de orçamentação executado para o cálculo da estimativa da taxa diária de serviço; ii) a transparência dos valores descritos no demonstrativo de formação de preços da estimativa da taxa diária de afretamento e da taxa diária de serviço; e iii) a expectativa de controle por parte dos gestores da área de exploração e produção (E&P) da Petrobras.
Achados de auditoria 
I.9. A metodologia adotada para cálculo da TDS apresenta oportunidades de melhoria, suportada por estudos técnicos formalizados, que mitiguem a possibilidade de obtenção de orçamentos referenciais sub ou sobreavaliados
I.9.1 Tipificação
Falhas/Impropriedades.
I.9.2 Situação encontrada
A fim de verificar a Questão 1 (A composição da Taxa Diária de Serviços (TDS) do FPSO está devidamente segmentada e fundamentada de acordo com os normativos da Petrobras?) , a equipe de auditoria executou os procedimentos previstos na metodologia descrita no item II.4, os quais resultaram numa expressiva diferença de valores entre o orçamento referencial elaborado pela Petrobras e o da proposta da licitante, em relação à TDS. Entretanto, como se verá adiante, o valor total (TDA mais TDS) para o FPSO de Mero 3 da proposta da licitante foi inferior ao orçamento referencial da Petrobras, o que direciona a análise para aspectos metodológicos e procedimentais da estatal.
 (...) 
 (...) 
 Ainda, destaca-se que o valor total (TDA mais TDS) para o FPSO de Mero 3 da proposta da MISC foi inferior ao orçamento referencial da Petrobras, de acordo com a Tabela 3 do Apêndice E, não obstante um valor proporcional maior na TDS em relação ao total do contrato, o que favorece a licitante, conforme será demonstrado no próximo item deste relatório.
Ao cotejar a proposta comercial da empresa com o orçamento referencial elaborado pela Petrobras, constatou-se que, em relação à TDS, a proposta da licitante foi cerca de quatro vezes superior ao valor orçado pela Petrobras, conforme exposto no Apêndice E, ao qual dar-se-á tratamento sigiloso.
A fim de analisar tal distorção, a Petrobras elaborou relatório comparativo de formação de preços apresentado pela empresa MISC em relação ao orçamento referencial (Evidência 6) , conforme padrões PE-2SRG-00011 (Realizar Análise Comparativa de Formação de Preços) (Evidência 7) e PP-1PBR-00501 (Realizar Orçamentação) (Evidência 8) . Assim, serão destacados a seguir os principais pontos do relatório elaborado pela Petrobras em relação à TDS.
 (...) 
 (...) 
 (...) 
 (...) 
 (...) 
 (...) 
 (...) 
 (...) 
 (...) 
Outro ponto que merece destaque, dos pontos de vista metodológico e procedimental, refere-se a estudo técnico que deve apoiar a elaboração de um orçamento referencial da TDS. O estudo apresentado pela Petrobras anteriormente, durante a auditoria de Sépia 1 (peça 18 do TC Processo 033.521/2019-0) , mostra como objetivo 'descrever o procedimento para o cálculo da estimativa de taxa diária de serviço para FPSOs afretados. A descrição contempla as premissas e métodos de cálculo utilizados para a elaboração da ferramenta de estimativa'. Além disso, o estudo informa que havia a ' (...) necessidade de adequação de procedimentos internos, assegurar a rastreabilidade, auditabilidade e sigilosidade da estimativa da de taxa diária de serviço'.
No entanto, verificou-se que tal estudo não foi formalizado como documento oficial da Companhia, conforme informações recebidas durante as reuniões com a Petrobras (peça 14) na presente fiscalização. Além disso, o estudo abordava a estrutura anterior da TDS com as rubricas Manutenção e Seguros como parte da TDS, diferentemente da estrutura atual, na qual essas rubricas fazem parte da Taxa Diária de Afretamento (TDA) .
I.9.3 Conclusão da equipe de auditoria
Como apontado acima, verificou-se grande diferença entre o orçamento referencial elaborado pela Petrobras e a proposta apresentada pela licitante no que tange à TDS, em especial em relação aos itens 'Taxa Diária da Equipe de Operação' e 'Taxa Diária de Benefícios e Despesas Indiretas - BDI'.
 (...) 
 (...) 
 (...) 
No entanto, neste achado não serão detalhadas as implicações da alocação integral da Manutenção como parte do contrato de afretamento no orçamento referencial da Petrobras, pois tal análise será empreendida no item III.2 deste relatório.
Tal disparidade na orçamentação da TDS é recorrente, conforme informado pela Petrobras durante as reuniões nos dias 2 e 3/6/2020 (peça 14) . A título de exemplo, no projeto Mero 2, o valor da TDS da proposta da licitante vencedora foi 63% superior ao orçado pela Petrobras (Evidências 9 e 10) . Salienta-se que se optou por não trazer valores de outros projetos de FPSO licitados pela Petrobras, devido a recentes mudanças na composição da TDS, conforme exposto no Apêndice D.
 (...) 
Diferente do que é realizado no cálculo da TDA com a utilização da ferramenta @Risk (simulação de Monte Carlo) , a TDS não considera nenhum cálculo probabilístico em relação aos riscos da orçamentação. Portanto, o cálculo da TDS é determinístico com a aplicação de duas contingências como fatores de incerteza, uma como parte do BDI e outra como parte da Taxa Diária de Consumíveis e Logística, conforme descrito no Apêndice D.
Pode-se definir a simulação de Monte Carlo como (http://www.abepro.org.br/biblioteca/enegep2007_tr590446_9147.pdf, acesso em 27/7/2020) :
A simulação de Monte Carlo consiste da análise do impacto sobre o resultado do projeto, quando se associa probabilidades de ocorrência às suas variáveis e permite, diferentemente das análises de sensibilidade e cenários, considerar todas as combinações possíveis das variáveis presentes no projeto (...) 
O método de Monte Carlo é um procedimento numérico que utiliza números aleatórios para computar quantidades não necessariamente aleatórias. Consiste em gerar valores aleatórios dentro de um modelo com o objetivo de produzir centenas ou milhares de cenários. Devido à simplicidade na sua utilização, o método tem se mostrado ser uma ferramenta de grande efeito para tratar problemas da teoria financeira tais como cálculo dos preços das opções, medição de risco de mercado e de crédito, cálculo de Value at Risk, análise de projetos de investimento e solução de opções reais. (grifos nossos) 
Outra possível causa que pode ser apontada para essa grande disparidade de valores entre o orçamento referencial da Petrobras e a proposta da licitante, seria a desatualização das bases de dados de custos para pessoal, bens e serviços utilizados nos orçamentos realizados pela petroleira.
Além disso, a recente mudança realizada pela Petrobras na alocação integral da manutenção na TDA pode não ter sido absorvida com clareza pelo mercado. A título de exemplo, cita-se a alocação, por parte da licitante, da equipe de integridade na TDS, conforme descrito anteriormente.
Mais uma causa que pode ser apontada é a ausência de estudo técnico formal de acordo com a nova estrutura da TDS. A ser questionada em relação a tal estudo, a Petrobras limitou-se a entregar o normativo que descreve o fluxo e as informações necessárias para o cálculo da TDS, padrão PE-2SRG-00021 (Evidência 12) , sem abordar, no entanto, as premissas adotadas, métodos de cálculo e referências bibliográficas utilizados como base no cálculo da TDS.
Em resumo, verificaram-se algumas possíveis causas para a grande disparidade de valores entre a proposta da licitante e o orçamento referencial da Petrobras, o que, portanto, reforça a necessidade de a Petrobras formalizar estudo técnico para apoiar a composição e cálculo da nova estrutura da TDS com a observação dos pontos acima elencados (ausência de simulação de Monte Carlo, desatualização da base de dados e falta de clareza na alocação integral da Manutenção na TDA) .
Em seguida, passa-se a analisar um possível efeito caso a proposta total (TDA mais TDS) da única licitante habilitada para análise da proposta comercial tivesse ficado superior ao orçamento referencial da Petrobras, mesmo após negociações. Nessa situação, a licitação seria revogada, conforme art. 57, § 3º, da Lei 13.303/2016 (Lei das Estatais) , e tal revogação causaria atraso significativo na data de início de produção do campo, com o consequente impacto negativo nos indicadores do projeto.
Um dos indicadores impactados negativamente pelo atraso no projeto é o Valor Presente Líquido (VPL) , que pode ser definido como a soma dos custos e benefícios líquidos estimados do projeto durante a sua vida econômica, trazidos à data de atualização do fluxo de caixa, utilizando-se para isso a Taxa Mínima de Atratividade (TMA) adequada para o segmento de negócio. Com efeito, o fluxo de caixa do projeto é necessário para o cálculo dos indicadores econômicos e representa cálculo matemático no qual todas as receitas e despesas são consideradas numa mesma data. 
Ademais, salvo raras exceções, o VPL positivo nos cenários de referência da Companhia é uma das condições necessárias para a aprovação do projeto, conforme determina a Sistemática Corporativa de Projetos de Investimento (Evidência 13, p. 17) . Assim, um VPL positivo significa que a atualização dos ingressos supera a atualização dos dispêndios do projeto, o que significa que a Companhia estará agregando um montante ao seu patrimônio em comparação com a não aplicação dos recursos. 
 (...) 
Por todo o exposto, com fundamento no art. 9º, inciso I, da Resolução-TCU 315, de 2020, propõe-se dar ciência à Petrobras para informar que a metodologia atualmente adotada para cálculo da TDS possibilita a obtenção de orçamentos defasados da realidade das propostas apresentadas pelas licitantes e, em último caso, pode ser a causa de propostas supervaloradas que extrapolem o valor da Taxa Diária Total de referência, gerando risco de atraso no processo de contratação e cronograma do projeto.
I.10. Indícios de irregularidade na alocação da Taxa Diária de Manutenção (TDM) 
I.10.1 Tipificação
Falhas/Impropriedades.
I.10.2 Situação encontrada
A fim de verificar a Questão 3 (A composição e a alocação da Taxa Diária de Manutenção como parte da TDA está coerente com os normativos aplicáveis?) , a equipe de auditoria executou os procedimentos previstos na metodologia descrita no item II.4, os quais resultaram na verificação da consolidação da mudança da metodologia de alocação dos componentes da TDM inicialmente questionada na fiscalização ao Projeto de Desenvolvimento da Produção do Módulo 2 do Campo de Mero no polígono do Pré-Sal - Bacia de Santos (TC Processo 039.422/2018-6) , em fase de análise das oitivas determinadas pelo Acórdão 2757/2019-TCU-Plenário.
Preliminarmente, ressalta-se que a TDM em fiscalizações anteriores (projetos Búzios 5 e FPSO Cidade de Saquarema, respectivamente TC Processo 004.910/2018-4 e TC Processo 012.040/2016-9) restava dividida, com componentes tabulados na TDA e na TDS.
A TDS é atualmente composta pelos seguintes componentes, que são detalhados no Apêndice D do presente relatório: Taxa Diária da Equipe de Operação, Taxa Diária de Consumíveis e Logística, Taxa Diária de Telecomunicações, Taxa Diária de Hotelaria, Taxa Diária de Benefícios e Despesas Indiretas - BDI e Taxa Diária Referente a Tributos. Como se observa, TDM não faz parte da TDS.
Os contratos de execução simultânea, no caso do Repetro (regime aduaneiro especial de exportação e de importação de bens que se destina às atividades de pesquisa e de lavra das jazidas de petróleo e gás natural) , caracterizam-se pela coexistência de dois contratos distintos, que podem ser executados simultaneamente: Contrato de Importação (afretamento, por exemplo) e Contrato de Prestação de Serviços.
A clara distinção entre o afretamento e os serviços marítimos relacionados aos bens fretados é uma preocupação da Coana (Coordenação-Geral de Administração Aduaneira da Receita Federal do Brasil) em razão da exigência veiculada pela legislação aduaneira no art. 461A, §§3º a 5º do Regulamento Aduaneiro/2009, reiterado no art. 5º, §§3º a 5º da IN 800/2008. Estes dispositivos vedam expressamente que as prestações de serviços relacionadas aos bens objeto de afretamento sejam prestados pelas próprias empresas localizadas no exterior. Somente as empresas brasileiras de navegação podem ser habilitadas no Repetro 'para a prestação de serviço relacionado à operação de embarcação de apoio marítimo'.
Na verdade, os contratos de afretamento, tal como o do empreendimento de Mero 3, que ora se analisa, e a própria legislação aduaneira evidenciam que o objeto principal de contratação é o uso de unidade pertencente à empresa localizada no exterior. 
A utilização, manutenção, instalação e funcionamento, por meio de serviços técnicos especializados, são acessórios a esse contrato, devendo ser prestados necessariamente por empresas nacionais. Entretanto, repisa-se aqui divergência apontada no achado anterior (parágrafos 49 a 51) relacionada a divergências de alocação de tripulação náutica entre a Petrobras e a licitante.
Em fiscalizações anteriores, a Petrobras afirmou que o valor estimado de manutenção é calculado com base em parâmetros como percentuais fixos do Capex de equipamentos estáticos e rotativos, além de custos fixos anuais para pintura e inspeção (peça 18, do TC Processo 033.521/2019-0) .
A separação entre a manutenção da 'gestão náutica' e a manutenção dos 'serviços de exploração', sugerida no parecer JURÍDICO/GG-MAT/JAMB - 4031/18 (peça 39 do TC Processo 039.422/2018-6) , não foi implementada. Em vista disso, a equipe de auditoria propôs, na ocasião, que a definição da alocação do item 'Manutenção' fosse uniformizada entre os departamentos envolvidos, como o Jurídico, as áreas demandantes e a Comissão de Licitação. A equipe propôs ainda que, para o caso das licitações de FPSO em geral, até que sobreviessem as alterações que vierem a ser implementadas, o item Manutenção fosse integralmente mantido na parte do contrato que, no seu entendimento, representa majoritariamente a operação de exploração, ou seja, na TDS.
Ressalta-se que as propostas referidas se encontram em fase de análise das oitivas determinadas por meio do Acórdão 2757/2019-TCU-Plenário.
I.10.3 Conclusão da equipe de auditoria
Ao se debruçar novamente sobre o tema relacionado à alocação dos componentes da TDM, a equipe da presente auditoria revisitou o parecer jurídico usado como fundamento e os demais trabalhos, documentos e normativos desenvolvidos desde a fiscalização no projeto de Mero 2. Em função da confidencialidade das informações, as diligências, análise dos fatos, conclusões e encaminhamentos encontram-se no Apêndice F, ao qual dar-se-á tratamento sigiloso.
Apesar de ter sido verificado normativo que defina os itens da TDS, não há metodologia de estudo que dê suporte à composição tabulada e ao cálculo da TDS, não se conseguindo identificar o motivo para estudos anteriores não terem sido oficializados e aprofundados no âmbito da Companhia.
A TDM é composta por quatro parcelas sendo duas relacionadas ao Capex e duas outras referentes a custos anuais com pintura e inspeção.
O ponto fulcral do posicionamento da Petrobras para não alocar os componentes da TDM na TDS são as restrições impostas à aplicação dos benefícios do Repetro¿SPED quando do afretamento do casco nu. Defendem que foram orientações do jurídico, que redundaram em mudanças nos contratos de afretamento e prestação de serviços vigentes, a fim de caracterizar o afretamento por tempo.
Em que pese o profundo estudo envolvendo diversas áreas da Petrobras que fizeram parte de um grupo de trabalho (GT) para verificar os impactos da nova legislação do Repetro-SPED nos contratos de afretamento vigentes ou em fases de contratação, não se identificou, talvez pela dificuldade e imprecisão normativa ou jurisprudencial a respeito do tema, análise e posicionamento claros quanto à implicação da TDM estar integralmente na TDA, sob pena de desnaturar o contrato de afretamento como um contrato por tempo.
Conforme se verificou na jurisprudência do CARF, percebe-se um certo consenso no sentido de que é vedada à empresa estrangeira que cede o direito de uso dos bens objeto do afretamento a prestação de serviços marítimos, que devem ser prestados por uma empresa nacional. As empresas estrangeiras não estão autorizadas pelo governo brasileiro a prestarem os serviços relacionados aos contratos de afretamento.
Relembra-se que a linha jurisprudencial que defendia no âmbito dos processos do CARF ser tudo um contrato único (de essência de prestação de serviço) perdeu força por hoje haver expressa previsão legislativa de segregação dos contratos de afretamento e de prestação de serviços (Lei 13.586/2017) .
Essa lei, entretanto, fixa um limite máximo de 85% para o afretamento de embarcações de produção ou armazenamento poder gozar de uma isenção total. Não é um trilho, por certo, mas é uma referência para análise.
Ao se comparar os valores percentuais para afretamento e serviços do orçamento referencial da Petrobras com os da proposta da MISC, verifica-se que o valor do afretamento considerado pela Petrobras apresenta uma diferença percentual de 17% a mais que o valor considerado pela licitante. Não se tem o valor da proposta de outra licitante, mas certo é que em média eles estariam num patamar próximo ao teto normativo para isenção do IR (Lei 13.586/2017) .
Foi verificado indício de que a licitante não colocou postos de trabalho relacionados à manutenção integralmente na TDA e esse pode ter sido um motivo de sua proposta ter se afastado da estimativa da Petrobras.
Constatou-se uma relação próxima a 1 para 2 entre os profissionais de gestão náutica e gestão comercial (exploração e produção de petróleo e gás) .
Em função dos números apresentados no relatório de análise da proposta da licitante, chegou-se à conclusão que a maioria dos postos de trabalho são da área de manutenção e estão em sua maior parte na TDS.
Fato é que ao final houve uma discrepância muito grande entre o número de postos de trabalho previstos e orçados pela Petrobras e os propostos pela MISC. Ao que parece, a Petrobras alocou as atividades de Manutenção na TDA, a serem executadas por demanda. A licitante fez uma previsão de postos de trabalho para dar conta de um planejamento de manutenção constante, com atividades rotineiras.
Apesar dos apontamentos acima, verifica-se que o orçamento final ficou dentro do valor total estimado pela Petrobras o que evidencia uma certa compensação e demonstra não ter havido prejuízo inicial na contratação.
Independentemente do acima exposto, discrepâncias tão grandes como a ocorrida na parte de pessoal devem ser evitadas, pois ao longo da execução contratual devido ao fato de as cláusulas de reajuste serem distintas, amplia-se a diferença identificada. Isto ocorre porque o contrato de afretamento possui parcelas não reajustáveis.
A Petrobras não possui definição e segregação bem definida do que é gestão náutica e gestão comercial da plataforma (exploração e produção) . É possível que isso tenha motivado a empresa a alocar toda a TDM na TDA para não correr o risco de ter seu contrato considerado como casco nu e perder o benefício do Repetro. Entende-se que o parecer JURÍDICO/GG-MAT/JAMB - 4031/18 (peça 39 do TC Processo 039.422/2018-6) é muito claro ao definir que tão somente a gestão náutica deve estar a cargo da empresa estrangeira (fretadora da embarcação) .
Na parte introdutória do parecer citado, ressalvou-se que a análise se restringia às questões jurídicas, não abrangendo os aspectos gerenciais e comerciais da questão. Além disso, afirmou-se que a análise se ateve exclusivamente aos aspectos maritimistas da consulta, sobretudo no que se referia às alterações contratuais exigidas para que o modelo de contratação se aproximasse do afretamento por tempo.
O parecer segue utilizando várias comparações com o Direito Marítimo para justificar a alocação da parcela de manutenção no contrato de afretamento. É reconhecida, em certo ponto, a ausência de resposta precisa na legislação, na doutrina e na jurisprudência (peça 39, p. 16, do TC Processo 039.422/2018-6) .
Certas passagens do multicitado parecer sugerem a ideia de que a gestão náutica (navegação em geral, equipagem e armação, condução e manobra da embarcação, sua conservação, manutenção, salários da tripulação e custos de reparo e seguro) não deveria se confundir com os serviços relacionados à atividade fim.
Apesar de não ser escopo da presente auditoria a questão fiscal e tributária e não ser competência dessa Corte de Contas o julgamento de ilícitos tributários, entende-se que a continuar no patamar de divisão percentual que está (com contrato de afretamento muito superior ao de prestação de serviços) , a Petrobras assume um alto risco de sofrer danos aos seus cofres decorrentes de autuações e multas tributárias, o que colabora para o encaminhamento que será ora sugerido.
A Petrobras, desde a fiscalização de Mero 2, alega dificuldade de dividir e gerenciar a atividade de manutenção em duas áreas: náutica (afretamento) e exploração e produção de petróleo e gás (prestação de serviços) .
Não obstante essa dificuldade alegada, como já dito, a TDM compõe-se de duas parcelas calculadas em função do Capex (um parâmetro para o contrato de afretamento) , quais sejam: manutenção de equipamentos rotativos e estático. As duas últimas parcelas são custos anuais de pintura e inspeção.
Fato é que essas duas últimas parcelas são essencialmente de natureza de serviços e, no entendimento da equipe de auditoria, poderiam voltar para TDS sem maiores necessidades de estudos ou mudança de metodologias no processo de orçamentação.
Esse procedimento por certo colabora com a queda no valor do percentual do contrato de afretamento e o consequente aumento do valor do contrato de prestação de serviço, diminuindo a grande discrepância observada no caso concreto.
Fato é que hoje a TDS, tal como orçada pela Petrobras, está muito defasada da proposta apresentada pela licitante e somado ao teto máximo exposto pela legislação (consideração máxima de 85% para afretamento) , faz com que se aumente a exposição da Petrobras a perdas fruto de reajustes contratuais no decorrer da execução contratual, além de causar maior exposição à autuação da Receita Federal.
Considerando que as recomendações devem se basear 'em critérios, tais como leis, regulamentos, boas práticas e técnicas de comparação (benchmarks) , e, preferencialmente, atuar sobre a principal causa do problema quando tenha sido possível identificá-la' (§ 1º do art. 11 da Resolução-TCU 315/2020) , e considerando que não se tem definido padrão atualmente para o cálculo da TDS e dentro dele quais seriam as atividades de manutenção a serem tabuladas, entende-se não haver oportunidade para uma recomendação.
 (...) 
Pelo exposto, com fundamento no art. 9º, inciso II, da Resolução-TCU 315, de 2020, propõe-se dar ciência à Petrobras para informar que a metodologia atualmente adotada para cálculo da TDS, desprovida de qualquer parcela da TDM ou mesmo pessoal para executar função preventiva e rotineira, possibilita a obtenção de orçamentos defasados da realidade das propostas apresentadas pelas licitantes e em último caso pode ser a causa de propostas supervaloradas que extrapolem o valor da Taxa Diária Total de referência, gerando risco de (i) atraso no processo de contratação e cronograma do projeto; (ii) mácula à legislação aduaneira - a qual exige que a prestação de serviços em território nacional seja realizada por empresa nacional -; e (iii) recebimento de autos de infrações fiscais e tributárias por parte da Receita Federal.
Questões de auditoria que não resultaram em achados
No Apêndice G encontram-se detalhadas as questões que não resultaram em achados.
Conclusão 
A presente auditoria de conformidade, realizada na Petróleo Brasileiro S.A., realizada no âmbito do Fiscobras 2020-2021, teve por objetivo fiscalizar o empreendimento de exploração e produção de petróleo no campo de Mero 3, no polígono do Pré-Sal (Bacia de Santos) . A escolha deste objeto se deu a partir de metodologia de seleção desenvolvida por esta unidade com base nas informações constantes do Plano de Negócios e Gestão da Petrobras para o quinquênio 2019-2023.
Há que se registrar que este trabalho se insere dentro de uma estratégia maior das fiscalizações empreendidas por esta unidade técnica no setor de exploração e produção de petróleo (setor cujas peculiaridades são descritas no Apêndice C) , tendo várias vertentes, como análises de viabilidade técnica e econômica dos empreendimentos, da alocação de recursos pela companhia entre esses empreendimentos e de estimativas de custos, dentre outras.
Para se avaliar custos de um afretamento, há que considerar dois grandes conceitos, o de taxa diária de afretamento (TDA) e taxa diária de serviços (TDS) , conforme descrito em detalhes Apêndice D.
A presente auditoria tem como objetivo verificar os itens de TDS da orçamentação referencial para contratação de uma unidade de superfície (FPSO) com capacidade nominal de processamento de até 180 mil bpd (barris por dia) de óleo, que está em fase de licitação. Há outra fiscalização em curso, no TC Processo 016.939/2020-4, em que serão analisados os itens da TDA. 
A partir do objetivo da auditoria, formularam-se quatro questões de auditoria relativas à Taxa Diária de Serviços (TDS) , à Taxa Diária de Manutenção (TDM) e à estrutura do Demonstrativo de Formação de Preço (DFP) . 
Da aplicação dos procedimentos de auditoria relacionados à primeira questão, resultou o primeiro achado, descrito no item III.1, que identificou fragilidades no processo de orçamento referencial da TDS.
Possíveis causas desse achado são a ausência da aplicação de cálculos probabilísticos associados ao risco à ferramenta de Cálculo da Taxa Diária de Serviços - CTDS, ausência de estudo formal para determinar as premissas, metodologia e cálculos e bibliografias utilizadas que apoiaram a composição e cálculo da TDS e a desatualização das bases de dados de custos para pessoal, bens e serviços utilizados nos orçamentos referenciais realizados pela petroleira.
Como possível consequência, possibilita a obtenção de orçamentos defasados da realidade das propostas apresentadas pelas licitantes e, em último caso, pode ser a causa de propostas supervaloradas que extrapolem o valor da Taxa Diária Total de referência, gerando risco de atraso no processo de contratação e cronograma do projeto, com impacto nos indicadores do projeto, como o Valor Presente Líquido - VPL. 
Após verificações atinentes à terceira questão de auditoria, descreve-se no item III.2 o segundo achado desta auditoria, em que se verificou a necessidade de a Petrobras subdividir o item 'III.A - Manutenção da UEP' do DFP da TDA dando mais objetividade ao julgamento das propostas das licitantes.
Ainda em relação ao segundo achado, considerada a falta de padrões e estudos mais robustos a definir uma composição mais realística da TDS - o que impediu, inclusive, a equipe de auditoria alcançar um parecer mais conclusivo sobre a qualidade da orçamentação da Petrobras com relação à citada taxa -, constatou-se que a alocação integral dos componentes da TDM na TDA não apenas não garante a classificação dos contratos como afretamento por tempo de acordo com as exigências do Repetro-SPED, como potencialmente traz riscos à Companhia relacionados a propostas das licitantes sensivelmente díspares, atrasos na contratação (em caso de orçamentos das licitantes maiores que o orçamento de referência da Petrobras) ou ainda autuações fiscais por parte da Receita Federal.
Em relação a segunda e a quarta questões, os procedimentos de auditoria não resultaram em achado, conforme descrito no item IV deste relatório. 
Por fim, entre os benefícios estimados desta fiscalização pode-se mencionar o aperfeiçoamento da metodologia de estimativas de Taxa Diária de Afretamento (TDA) e Taxa Diária de Serviço (TDS) e a consequente melhoria de cálculo das estimativas para as futuras licitações de afretamentos, previstas pela Petrobras, nos próximos empreendimentos.
Proposta de encaminhamento
Ante todo o exposto, submetem-se os autos à consideração superior, propondo:
2.1. dar ciência à Petrobras, com fundamento no art. 9º, inciso I, da Resolução-TCU 315, de 2020, de que a metodologia atualmente adotada para cálculo da TDS possibilita a obtenção de orçamentos defasados da realidade das propostas apresentadas pelas licitantes e, em último caso, pode ser a causa de propostas supervaloradas que extrapolem o valor da Taxa Diária Total de referência, gerando risco de atraso no processo de contratação e cronograma do projeto.
2.2. dar ciência à Petrobras, com fundamento no art. 9º, inciso I, da Resolução-TCU 315, de 2020, da necessidade de subdividir o item 'III.A - Manutenção da UEP' da DFP da TDA em quatro subitens: i) Manutenção de equipamentos estáticos; ii) Manutenção de equipamentos rotativos; iii) Integridade; e iv) Inspeção) , conforme previsto no padrão PE-2SRG-00021, a fim de conferir maior objetividade ao julgamento das propostas das licitantes
2.3. dar ciência à Petrobras, com fundamento no art. 9º, inciso II, da Resolução-TCU 315, de 2020, que a metodologia atualmente adotada para cálculo da TDS, desprovida de qualquer parcela da TDM ou mesmo pessoal para executar função preventiva e rotineira, possibilita a obtenção de orçamentos defasados da realidade das propostas apresentadas pelas licitantes e em último caso pode ser a causa de propostas supervaloradas que extrapolem o valor da Taxa Diária Total de referência, gerando risco de (i) atraso no processo de contratação e cronograma do projeto; (ii) mácula à legislação aduaneira - a qual exige que a prestação de serviços em território nacional seja realizada por empresa nacional -; e (iii) recebimento de autos de infrações fiscais e tributárias por parte da Receita Federal;
2.4. tornar o presente relatório público, à exceção dos parágrafos 9, 14, 15, 28, 32, 33, 37, 38, 39, 40, 41, 42, 43, 44, 45, 49, 50, 51, 54, 64 e 103, da figura 1 e dos apêndices 'C', 'D', 'E', 'F' e 'G', e fazer incidir sobre as peças e papéis de trabalho deste processo a classificação proposta no aplicativo 'Classificação de peças do e-TCU com restrição de acesso', de modo que a concessão de vistas e cópias destes autos sejam feitas de acordo com as restrições ou permissões ali constantes;
2.5. dar ciência da deliberação que vier a ser proferida, à Comissão Mista de Planos, Orçamentos Públicos e Fiscalização do Congresso Nacional."
	É o relatório.

Fernando Salles Xavier (OAB/RJ 65.895) e outros representando Petróleo Brasileiro S.A.

Não atuou.

AUDITORIA. FISCOBRAS 2020-2021. CONTRATAÇÃO DE PLATAFORMA TIPO FPSO. EMPREENDIMENTO EM FASE DE LICITAÇÃO. VERIFICAÇÃO DE ITENS DA TAXA DIÁRIA DE SERVIÇOS DO EMPREENDIMENTO. FRAGILIDADES NA ORÇAMENTAÇÃO DA TDS. FALHAS NA COMPOSIÇÃO DA TAXA DIÁRIA DE MANUTENÇÃO. CIÊNCIA.

RELATÓRIO DE AUDITORIA (RA)

Secretaria de Fiscalização de Infraestrutura de Petróleo e Gás Natural (SeinfraPetroleo).

Trata-se de relatório de auditoria de conformidade realizada com o objetivo de verificar o processo de contratação de FPSO (Floating Production Storage and Offloading) no módulo 3 do Projeto de Desenvolvimento da Produção do campo de Mero, integrante do bloco de Libra, no polígono do Pré-Sal (Bacia de Santos) , em seus aspectos legais, econômicos, orçamentários, técnicos e de gestão.
2.	O empreendimento consiste na implantação de um sistema de produção de petróleo do tipo FPSO (plataforma ou unidade flutuante de produção, armazenamento e transferência de petróleo) afretado, com capacidade nominal de processamento de até 180 mil bpd (barris por dia) de óleo.
3.	A produção de Mero 3 seguirá as regras do regime de partilha de produção na área do Pré-Sal, conforme a Lei 12.351/2010. O Consórcio é formado pela Petrobras (operadora) , com participação de 40%; pela Shell Brasil Petróleo Ltda., com participação de 20%; pela Total E&P do Brasil Ltda., com participação de 20%; pela CNODC Brasil Petróleo e Gás Ltda., com participação de 10%; e, pela CNOOC Petroleum Brasil Ltda., com participação de 10%.
4.	Durante a fiscalização, a plataforma FPSO encontrava-se em licitação. 
5.	Esclareça-se que, em Libra, foi adotado o modelo de contratação da plataforma por afretamento em contraposição à construção de unidade própria. 
6.	No modelo de afretamento, a contratação subdivide-se em duas partes, a saber, contrato de afretamento e contrato de prestação de serviços. A receita da fretadora (contratada) é definida mediante a multiplicação dos dias de operação da FPSO pela Taxa Diária Total de Afretamento. Por sua vez, esta é subdividida em Taxa Diária de Afretamento (TDA) e Taxa Diária de Serviço (TDS) .
7.	A TDA relaciona-se à remuneração do investimento de construção e aquisição da unidade estacionária de produção (UEP) , enquanto a TDS refere-se à taxa de operação, ou seja, remunera o recurso financeiro utilizado para manter e operar a unidade. 
8.	O presente trabalho voltou-se para a verificação das estimativas de custo de afretamento de instalações de superfície por meio da avaliação dos itens da taxa diária de serviços (TDS) da orçamentação referencial do projeto.
9.	Assim, foram formuladas as questões de auditoria a seguir:
	a) questão 1: A composição da Taxa Diária de Serviços (TDS) do FPSO está devidamente segmentada e fundamentada de acordo com os normativos da Petrobras?
	b) questão 2: O método de cálculo do reajuste do Contrato de Prestação de Serviços está devidamente fundamentado, com percentuais reajustáveis compatíveis com a estrutura dos custos e sendo refletido de forma correta na respectiva cláusula do contrato?
	c) questão 3: A composição e a alocação da Taxa Diária de Manutenção como parte da TDA estão coerentes com os normativos aplicáveis?
	d) questão 4: A nova estrutura do Demonstrativo de Formação de Preço (DFP) trouxe maior detalhamento em relação aos DFP de licitações anteriores (Búzios 5, Mero 2) ?
10.	Como resultado, foram levantados os seguintes achados de auditoria, ambos tipificados como falhas/impropriedades:
	a) em resposta à questão 1: a metodologia adotada para cálculo da TDS apresenta oportunidades de melhoria, com a utilização de novos estudos técnicos, que mitiguem a possibilidade de obtenção de orçamentos referenciais sub ou sobreavaliados: foi observada disparidade de valores entre a proposta da licitante e o orçamento referencial da Petrobras; o estudo técnico hoje existente, destinado a apoiar a elaboração do orçamento, não foi aplicado, pois se encontra desatualizado em vista de alteração normativa na estrutura da TDS; esse fato reforça a necessidade de a Petrobras formalizar estudo técnico consentâneo com a nova estrutura da TDS;
	b) em resposta à questão 3: indícios de irregularidade na alocação da Taxa Diária de Manutenção (TDM) : anteriormente, a TDM tinha seus componentes alocados na TDA e na TDS, ou seja, distribuídos nas parcelas relativas ao afretamento e naquelas referentes aos serviços; no orçamento utilizado, a Petrobras alocou as atividades de manutenção somente na TDA sob a alegação de restrições impostas à aplicação dos benefícios do Repetro e dificuldades em dividir e gerenciar a atividade de manutenção em duas áreas: náutica (afretamento) e exploração e produção de petróleo e gás (prestação de serviços) ; na comparação do orçamento referencial com a proposta da licitante, observou-se que o valor do afretamento considerado pela Petrobras foi superior ao da licitante, provavelmente porque esta última não alocou o total da TDM na TDA; a equipe da SeinfraPetróleo entende que haveria margem na legislação para distribuição da TDM nas duas parcelas e, ademais, não identificou, nos estudos realizados pela Petrobras, análise e posicionamento claros quanto à implicação de a TDM estar integralmente incluída na TDA; a metodologia em uso possibilita a obtenção de orçamentos defasados da realidade das propostas apresentadas pelas licitantes. 
11.	É de se ressaltar que os exames relativos à questão 2 de auditoria não resultaram em achados.
12.	Com referência à questão 4 de auditoria, também não houve achado. No entanto, a equipe entendeu que poderia ser efetuada melhoria no DFP da TDA adotado para subdividi-lo na forma das orientações lançadas no padrão PE-2SRG-00021, de modo a possibilitar maior objetividade no exame e julgamento das propostas. 
13.	Considerando que as falhas detectadas têm natureza metodológica e que o valor total (TDA mais TDS) para o FPSO de Mero 3 da proposta da licitante foi inferior ao orçamento referencial da Petrobras, a unidade técnica entendeu suficiente dar ciência dos achados à empresa estatal.
14.	Diante das razões expostas, acolho as proposições da SeinfraPetróleo. 
15.	Por fim, esclareço que o relatório acima transcrito contém algumas informações colhidas na auditoria, que foram classificadas na origem como protegidas por sigilo legal. A fim de possibilitar que o aludido relatório seja tornado público, foram suprimidas as partes que apresentam tais informações. Todavia, é importante ressaltar que a supressão não prejudica a compreensão da matéria. De todo modo, conforme consta do aplicativo "Classificação de peças do e-TCU com restrição de acesso", o acesso à peça correspondente encontra-se deferido aos integrantes do TCU, podendo ser exercido, caso haja necessidade.
	
	Feitas as considerações cabíveis, submeto a este Colegiado o acórdão que ora apresento.
TCU, Sala das Sessões Ministro Luciano Brandão Alves de Souza, em 25 de novembro de 2020.
AUGUSTO SHERMAN CAVALCANTI 
Relator